【裁判字號】    89,易,1731
【裁判日期】    890905
【裁判案由】    詐欺等
【裁判全文】
臺灣臺南地方法院刑事判決                        八十九年度易字第一七三一號
    公  訴  人  臺灣台南地方法院檢察署檢察官
    被      告  乙○○
右列被告因詐欺等案件，經檢察官提起公訴（八十九年度偵字第四一Ｏ二號），本院
判決如左：
    主  文
乙○○以加害身體之事恐嚇他人致生危害於安全，處拘役伍拾日，如易科罰金，以參
佰元折算壹日。
被訴詐欺部分無罪。
    事  實
一、乙○○因積欠丙○○債務，丙○○因而委請甲○○向乙○○催討上揭款項，甲○○於八十八年十二月十一日下午時許打電話給乙○○商討債務清償事宜，乙○○
    竟於電話中以加害身體之事恐嚇稱：會帶兩個人去和丙○○處理等語，並要甲○○轉知丙○○，甲○○轉知丙○○後，丙○○因而心生畏懼，致生危害於丙○○
    之安全。
二、案經丙○○訴由台灣台南地方法院檢察署檢察官偵查起訴。
    理  由
壹、有罪部分
一、訊據被告乙○○矢口否認右揭恐嚇犯行，辯稱伊是向甲○○說債務問題伊會自己
    找丙○○處理，並未說要帶兩個人去找丙○○等語。惟查：右揭事實業據告訴人
    丙○○指述歷歷，核與證人甲○○於警訊中、偵查中及本院訊問時證述情節相符
    （見八十九年二月一日警訊筆錄、八十九年四月二十八日偵訊筆錄偵卷第三七頁
    背面、本院八十九年八月四日訊問筆錄），被告空言否認不足採信，本件事證明
    確，被告犯行已堪認定。
二、核被告乙○○所為，係犯刑法第三百零五條之恐嚇罪。爰審酌被告犯罪之動機、
    目的、手段、告訴人所受之損害、被告與告訴人之關係等一切情狀，量處如主文
    所示之刑，並諭知易科罰金之折算標準，以資懲儆。
貳、無罪部分
一、公訴意旨略以：被告乙○○為丙○○所經營之東隆造漆股份有限公司員工，於民
    國（下同）八十八年九月間，竟意圖為自己不法之所有，向丙○○佯稱其在外欠
    款新台幣（下同）三十萬元，必須清償才能在安心在公司上班，並稱所借款項可
    由薪資中扣抵，無庸擔心將來無法求償等語，而向丙○○借款三十萬元，丙○○
    不疑有他，遂於同年月十日，先將第三人標得之互助會款四十八萬四千八百元，
    扣除其前已繳納之二十萬元會款後，共二十八萬四千八百元借予乙○○，約定由
    乙○○按月繳納會款二萬元，乙○○隨即交付其子黃世文所簽發，由其背書之付
    款人為中國國際商業銀行，金額均為二萬元之支票十六紙予丙○○，以供繳交自
    八十八年十一月十日起至九十年二月十日止之會款，惟僅八十八年十一月十日之
    支票一張獲得兌現，八十八年十二月十日起至八十九年三月十日止之四紙支票均
    因存款不足而遭退票，上開支票帳戶並為銀行之拒絕往來戶，而乙○○自八十八
    年十一月五日起即未至上開公司上班，並避不見面，丙○○始知受騙。因認被告
    乙○○涉有刑法第三百三十九條第一項之詐欺取財罪嫌云云。
二、按犯罪事實，應依證據認定之，無證據不得推定其犯罪事實，又不能證明被告犯
    罪者，應諭知無罪之判決，刑事訴訟法第一百五十四條、第三百零一條第一項分
    別定有明文。又認定不利於被告之事實，須依積極證據，苟積極證據不足為不利
    於被告事實之認定時，即應為有利於被告之認定，更不必有何有利之證據（最高
    法院三十年上字第八一六號判例參照）。再按刑法第三百三十九條第一項詐欺罪
    之成立，以意圖為自己或第三人不法之所有，以詐術使人陷於錯誤，而將本人或
    第三人之物交付為要件，所謂以詐術使人交付，必須被詐欺人因其詐術而陷於錯
    誤，若其所用方法，不能認為詐術，亦不致使人陷於錯誤，即不構成該罪，有最
    高法院四十六年台上字第二六Ｏ號判例可稽。又按該條項之詐欺罪，必須行為人
    自始意圖不法所有，以客觀上足以使人陷於錯誤之手段，欺矇被害人使為財物之
    交付，始足當之。債務人於債之關係成立後，其有未依約定本旨履行者，在社會
    一般交易經驗上常見之原因非一，舉凡因不可歸責於己之事由而不能給付，或因
    合法主張抗辯而拒絕給付，甚至在負債之後始行惡意遲延給付，皆有可能，非可
    盡予推定為自始無意給付之詐欺犯罪一端；而刑事被告依法不負自證無罪之義務
    ，若無積極證據足證被告在債之關係發生時，自始即有不法所有之意圖，縱使被
    告就所負債務不為履行，仍為民事上問題，尚不得違反刑事訴訟法第一百五十四
    條之規定，僅憑單純債務不履行之狀態而推定被告於負債之初即有詐欺之故意。
三、本件公訴人認被告涉有右揭詐欺取財罪嫌，係以告訴人丙○○之指訴、被告交予
    告訴人之支票影本十六紙及退票理由單影本四紙，另依被告於告訴人公司任職期
    間八十七年度至八十八年十月止每月之薪資單記載，認被告於借款之初其經濟能
    力足資按月支付二萬元之借款，告訴人係因被告佯稱於借款之後仍會在該公司任
    職，乃陷於錯誤將二十八萬餘元借予被告等為其主要論據，固非無據，然訊據被
    告乙○○固坦承於前揭時地向告訴人丙○○借得二十八萬四千八百元、簽發如前
    開支票及退票暨於八十八年十一月五日離職等情不諱，然否認有何詐欺之犯行，
    辯稱：係因積欠他人款項才向告訴人借錢償還他人，後因告訴人要其另行找工作
    所以才離開公司，嗣後因為經濟狀況不佳，才沒錢清償等語。經查：（一）被告
    除向告訴人借貸本筆借款外，之前尚向告訴人借二十餘萬元未還，業據告訴人於
    本院訊問時陳稱：「（問：他之前有無向你借過錢？）有的，他去大陸時有向我
    借拾貳萬，他陸陸續續共向我借了貳拾貳萬五千元。但這與本案的參拾萬元無關
    。他在八十八年三月二十七日簽本票二十四萬元給我，這筆款項他只還我一萬五
    千元，其餘（二十二萬五千元）我聲請本票裁定，我尚未聲請執行」（見本院八
    十九年七月十四日訊問筆錄），並據告訴人提出本院八十九年一月十二日本票裁
    定（八十九年度票字第二七八號）一紙在卷足稽。被告既於本件八十八年九月向
    告訴人借款之前已積欠告訴人二十二萬五千元尚未清償，顯見其償債能力不佳為
    告訴人所明知。（二）被告於任職告訴人公司期間，其八十七年度每月實領平均
    為四萬八千餘元，八十八年度一月至十月每月借支平均為二萬四千餘元，被告於
    離職前三月（八十八年八月至十月）每月平均借支高達三萬八百餘元，分別僅實
    領二千三百二十五元、一萬七千一百九十七元、一萬五千一百八十四元，有各該
    月分之薪資單附於偵卷可按。被告離職前三月實領薪金已不敷生活所需，衡情實
    難期被告再按月清償二萬元予告訴人，告訴人身為被告之雇主，理應知悉甚明。
    （三）被告於八十八年九月借款之初所交付其子黃世文所簽發，由其所背書之支
    票十六紙，雖僅有發票日為八十八年十一月十日之一張支票兌現，然該支票帳戶
    係自八十八年十二月十三日起陸續因存款不足而退票，於八十九年二月十一日公
    告為拒絕往來戶，有中國國際商業銀行股份有限公司八十九年八月十五日（八九
    ）康業字第Ｏ二八號函一紙在卷可按，被告交付支票予告訴人之時該支票帳戶尚
    未有退票紀錄，則尚難憑事後遭拒絕往來之事實遽認被告於交付支票向告訴人借
    款之初即有將來不予清償之意圖。綜上所述，被告向告訴人借款之時，告訴人既
    知悉被告尚有前債未清，又難期以被告之薪資繼續扣抵債務，則告訴人於借款之
    初即已明知被告之財力不佳，恐有清償之困難，尚願借款予被告，告訴人即應負
    擔無法獲得清償之風險，難認被告有對告施用詐術使告訴人交付財物之犯行。綜
    上所述，參互印證，本件依調查所得證據尚不足證明被告確有右揭詐欺取財之犯
    行，此外復查無其他積極證據足資證明被告有詐欺犯行，揆諸首開規定說明，不
    能證明被告犯有刑法第三百三十九條第一項之詐欺取財罪，爰依法為被告乙○○
    此部份無罪之諭知。
據上論斷，應依刑事訴訟法第三百零一條第一項前段、第二百九十九條第一項前段，
刑法第三百零五條、第四十一條，罰金罰鍰提高標準條例第一條前段、第二條，判決
如主文。
本案經檢察官陳昆廷到庭執行職務。
中      華      民      國      八十九      年      九      月    五    日
                                  臺灣臺南地方法院刑事第三庭
                                          法  官  高如宜
右正本證明與原本無異。
如不服本判決，應於判決送達後十日內向本院提出上訴狀( 應附繕本 )。
                                          書記官  劉岳文
中      華      民      國      八十九      年      九月    五    日
刑法第三百零五條
  以加害生命、身體、自由、名譽、財產之事恐嚇他人致生危害於安全者，處二年以
  下有期徒刑、拘役或三百元以下罰金。


司法院資訊處製作；財團法人民間司法改革基金會備份。
